臺北高等行政法院判決
　　　　　　　　　　　　　　　　　　 96年度訴字第00090號
　　　　　　　　　　　　　　　.
原　　　告　譁裕實業股份有限公司
代　表　人　甲○○
被　　　告　經濟部智慧財產局
代　表　人　蔡練生（局長）
訴訟代理人　丙○○
參　加　人　乙○○
上列當事人間因新型專利舉發事件，原告不服經濟部中華民國95
年11月10日經訴字第09506181190 號訴願決定，提起行政訴訟，
並經本院依職權命第三人乙○○參加訴訟，本院判決如下：
    主  文
原告之訴駁回。
訴訟費用由原告負擔。
    事  實
一、事實概要：
    原告之前手黃中川前於民國（下同）92年3 月7 日以「天線
    結構改良（二）」向被告智慧財產局申請新型專利，經被告
    編為第00000000號審查，准予專利，並於公告期滿後，發給
    新型第212844號專利證書（下稱系爭專利）。嗣參加人乙○
    ○以其違反核准時專利法第98條第2 項規定，對之提起舉發
    ，旋黃中川申准將系爭專利讓與原告，案經被告審查，於95
    年6 月2 日以（95）智專三（二）04074 字第09520422660
    號專利舉發審定書為「舉發成立，應撤銷專利權」之處分（
    下稱原處分）。原告不服，提起訴願，經經濟部95年11月10
    日經訴字第09506181190 號訴願決定駁回，原告仍不服，遂
    向本院提起行政訴訟。本院依職權命參加人參加訴訟。
二、兩造聲明：
　(一)原告聲明：訴願決定及原處分均撤銷。
　(二)被告聲明：原告之訴駁回。
三、兩造之爭點：
    舉發證據2 、3 、5 、6 可否證明系爭專利不具進步性？
　(一)原告主張：
　  原告未於言詞辯論期日到場，依其所提起訴狀陳述略以：
    1.被告對系爭專利之審查，顯然有前後矛盾及審查法理意見
      不一之嫌：
      系爭專利另有一件被舉發N01 號（參本院卷第20至24頁）
      ，該N01 案之審定主文為舉發不成立，其審定書第4 頁第
      28行以後至第5 頁第1 至10行所述，被告係認定本案的彈
      性元件32與引證前案（即N01 案之證據4 ）的磨擦套環15
      並不相同，而且認定本案專利說明書所述的先前技術已有
      記載引證前案的相關結構，自於專利案初審審查階段已予
      考量…，然，本案N02 之審查法理卻與N01 案相違背，被
      告竟然認為證據3 （88年2 月21日公告之第00000000號「
      BNC 接頭結構改良」新型專利案，下同）的波浪形彈片63
      與系爭專利的彈性元件32相同，被告未查系爭專利說明書
      的先前技術說明中的調整環52，既如同證據3 的波浪形彈
      片63，兩者所產生的作用及缺失均相同，故系爭專利將先
      前技術之調整環52改良成用彈性元件32，此部份卻不被被
      告考量，進而認定系爭專利與證據3 相同，顯有不當，再
      者，舉發證據5 （西元1992年9 月29日公開之美國第5,15
      1,047 號「CONNECTOR FOR CONNECTON TO A CELLUAR TEL
      EPHONE」專利案，下同）、6 （西元1991年6 月11日公開
      之美國第5,022,861 號「ROTARY ANTENNA CONNECTOR」專
      利案，下同）兩件美國專利，其結構並無系爭專利墊片34
      與凸緣331 之間夾置彈性元件（彈簧）32之設計，故系爭
      專利為新型空間型態之創新，仍符合進步性之專利要件。
    2.另查，證據2 （美商Amphenol公司於西元1991年出版之產
      品型錄正本及其內頁第15、17、18、19及62頁，下同）雜
      誌正本所揭示之連結器以及證據3 所揭示之BNC 接頭，其
      功能及用途與系爭專利結構完全不同，系爭專利在申請專
      利說明書中已特別強調「…本創作之設計，除了使收訊體
      與天線間之端子可穩固的卡合外；並可讓收訊體與天線兩
      者之端子配合具有一定程度的緊密度，藉以有效的調整、
      控制天線收訊時所需傾斜角度之變化及定位，進而以延長
      結構的使用壽命為目的」，證據2 所揭示之物品，顯然與
      系爭專利創作之功能、使用狀態及使用目的完全不同，縱
      使證據2 為收訊體對應天線結構之銜接組件，但是證據2
      並未顯示系爭專利之墊片34與凸緣331 之間夾置彈性元件
      （彈簧）32之設計，又查，證據3 為BNC 接頭，並不是本
      案結構係使收訊體與天線間之端子可穩固的卡合外，並可
      讓收訊體與天線兩者之端子配合具有一定程度的緊密度，
      藉以有效的調整、控制天線收訊時所需傾斜角度之變化及
      定位，進而以延長結構的使用壽命為目的，再者，證據3
      亦未揭示與收訊體對應接設之天線結構，故證據2 、3 所
      揭示之結構及其使用功能與目的，根本與系爭專利不同，
      證據2 、3 與系爭專利為不同之新型，被告未詳查此點，
      訴願決定未予糾正，而竟予維持，亦顯有違誤。
    3.訴願決定認為組合證據2 及3 足以證明系爭專利申請專利
      範圍第1 項係運用申請前既有之技術或知識，而為熟習該
      項技術者所能輕易完成且未能增進功效，不具進步性…云
      云，惟查，證據2 、3 並不是相同於系爭專利新型之物品
      ，因此不能組合證據2 、3 而認為系爭專利不具進步性，
      又訴願決定僅認為證據5 、6 有彈簧之揭露，但未就證據
      5 、6 是否具系爭專利範圍之墊片34與凸緣331 之間夾置
      彈性元件（彈簧）32之設計加以爭執，顯然訴願決定認為
      證據5 、6 與系爭專利申請專利範圍第1 項不同。
    4.綜上所述，系爭專利在技術上之設計、目的、用途、功能
      與舉發證據2 、3 並不相同，由於舉發證據2 、3 與系爭
      專利申請專利範圍第1 項有關，從而證明系爭專利並未違
      反專利法第98條第2 項之規定，舉發證據2 、3 、5 、6
      ，無法綜合證明系爭專利整體不具進步性。
  (二)被告主張：
    1.起訴理由主要訴稱證據2 、3 無法證明系爭專利請求項1
      不具進步性，證據2 、3 、5 或6 無法證明系爭專利請求
      項2 、3 不具進步性，系爭專利未違反專利法第98條第2
      項規定；另訴稱審查觀點與N01 案不一。
    2.原告所稱審查觀點不一之處，係屬誤解，N01 案審定書已
      敘明：「系爭專利之彈性元件32抵靠在墊圈331 與墊片34
      之間，提高銜接頭30所能承受之軸向擠壓能力，該彈性元
      件32將外殼31與端子33頂撐開，形成一迫緊的狀態，此種
      利用『彈性元件32將外殼31與端子33頂撐開，形成一迫緊
      的狀態，使銜接頭具有調整天線收訊時傾斜角之效果，並
      提高定位天線收訊時所需傾斜角度之能力者』，與證據4
      （系爭專利與證據3 之比對圖，下同）之『摩擦套環15使
      副套管12於主套管11上轉動時產生一摩擦力，以免副套管
      12於主套管11上會產生不自主之自轉現象』相較，兩者同
      有避免天線轉動時偏移、自轉現象，惟『彈性元件32』與
      『摩擦套環15』為兩者形狀、構造迥異之元件，系爭專利
      利用具有彈性功效之彈性元件32將外殼31與端子33頂撐開
      結構，與證據4 利用具有摩擦係數之軟材質所製成之摩擦
      套環15、副套管12、主套管11等，使天線轉動時避免產生
      偏移、自轉現象之結構、原理不同」、「由系爭專利說明
      書第6 頁第2 段先前技術亦已揭示『習知之銜接頭40結構
      設計，其調整環42因為橡膠材質所製，故可提供定位環43
      與外殼41抵掣面411 之間一良好的抵掣效果。但該橡膠製
      成之調整環42，於多次的調整作動（約50轉），即會產生
      彈性疲乏、及磨損，使用壽命不長，不具經濟效益』，所
      載習知『調整環42』即相同於證據4 『摩擦套環15』，系
      爭專利將此有缺失之『調整環42』改良成用『彈性元件32
      』，而相同於證據4 『摩擦套環15』之『調整環42』於系
      爭專利說明書先前技術部份已有記載，自於專利案初審審
      查階段已予考量」，N01 案並未提出相當系爭專利彈性元
      件32之證據，與本N02 案自有不同之審定理由。
    3.至於系爭專利不具進步性之爭執，審定書亦已敘明「查系
      爭專利請求項1 之銜接頭30、外殼31、端子33、內螺紋段
      313 ，其外型雷同於證據2 所揭之銜接頭B 、外殼B1、端
      子B2、內螺紋B3；由證據4 系爭專利與證據3 之比對圖，
      可看出系爭專利請求項1 之外殼31等效於證據3 之接頭外
      殼61；抵掣面311 等效於證據3 之凹環611 ；墊圈331 等
      效於證據3 之凸緣621 ；端子33等效於證據3 之接頭本體
      62；插設端332 等效於證據3 之爪狀接頭622 ；彈性元件
      32等效於證據3 之波浪形彈片63；墊片34等效於證據3 之
      華司64；而系爭專利之彈性元件32係抵靠在墊圈331 與墊
      片34之間，亦等效於證據3 之波浪形彈片63頂撐在華司64
      與凸緣621 間，系爭專利請求項1 之結構及其功效已等效
      揭示於證據2 、3 ，故證據2 、3 足以證明系爭專利請求
      項1 係運用申請前既有之技術或知識，而為熟習該項技術
      者所能輕易完成且未能增進功效，不具進步性。至於，系
      爭專利請求項2 所述彈性元件為一彈簧之設計，亦見於證
      據5 或6 所揭彈簧；系爭專利請求項3 所述該外殼端緣施
      以滾壓加工之有效範圍係可因應使用上之鬆緊需求而遞減
      、增加者，亦等效揭示於證據2 第62頁連結器所標示外殼
      D 上預留有讓墊片E 活動之空隙F ，故證據2 、3 、5 或
      6 亦足以證明系爭專利請求項2 、3 不具進步性」。
  (三)參加人：未到庭陳述意見。
　　理  由
一、本件原告經合法通知，未於言詞辯論期日到場，核無行政訴
    訟法第218 條準用民事訴訟法第386 條所列各款情形，爰依
    被告之聲請，由其一造辯論而為判決。
二、按凡對物品之形狀、構造或裝置之創作或改良，而可供產業
    上利用者，得依法申請取得新型專利，固為系爭專利核准時
    專利法第97條暨第98條第1 項前段所明定。惟其新型如「係
    運用申請前既有之技術或知識，而為熟習該項技術者所能輕
    易完成且未能增進功效時」，仍不得依法申請取得新型專利
    ，復為同法第98條第2 項所明定。
三、原告之前手黃中川前於92年3 月7 日以「天線結構改良（二
    ）」向被告智慧財產局申請新型專利，經被告編為第000000
    00號審查，准予專利，並於公告期滿後，發給新型第212844
    號專利證書（下稱系爭專利）。嗣參加人乙○○以其違反核
    准時專利法第98條第2 項規定，對之提起舉發，旋黃中川申
    准將系爭專利讓與原告，案經被告審查，於95年6 月2 日以
    （95）智專三（二）04074 字第09520422660 號專利舉發審
    定書為「舉發成立，應撤銷專利權」之處分（下稱原處分）
    。原告不服，循序提起行政訴訟，並為事實欄所載各節之主
    張，是本件應審酌者厥為：舉發證據2 、3 、5 、6 可否證
    明系爭專利不具進步性？
四、經查：
  (一)本件系爭第00000000號「天線結構改良（二）」新型專利案
    係與收訊體對應接設之天線結構，包括天線主體及銜接頭；
    其中：該銜接頭主要係可將收訊體與天線對應銜設；該銜接
    頭係由一外殼、一彈性元件、一端子及一墊片所組成；其中
    ：該外殼內部一適當處設置一抵掣面，該抵掣面中心處設有
    一穿孔；而內螺紋段則對應鄰設於抵掣面；該端子末端一體
    成型一插設端，該端子與插設端之間形成有凹陷處，該凹陷
    處係可供墊圈以緊配合的方式對應套設，該墊片圈之外徑尺
    寸乃因應外殼內徑而設，該插設端之尺寸乃因應外殼抵掣面
    上穿孔內徑而設；將該端子置放於外殼中，使插設端對應穿
    設該外殼之穿孔中，再將彈性元件、及墊片依序套設於端子
    外緣，使該彈性元件抵靠在墊圈與墊片之間；藉以提高銜接
    頭所能承受之軸向擠壓能力，該彈性元件將外殼與端子頂撐
    開，形成一迫緊的狀態，使銜接頭具有調整天線收訊時傾斜
    角之效果，並提高定位天線收訊時所需傾斜角度之能力者。
    參加人所提舉發證據1 為系爭專利之專利公報說明書公告本
    ；證據2 為美商Amphenol公司於西元1991年出版之產品型錄
    正本及其內頁第15、17、18、19及62頁；證據3 為88年2 月
    21日公告之第00000000號「BNC 接頭結構改良」新型專利案
    ；證據4 為系爭專利與證據3 之比對圖（併證證據3 審查）
    ；證據5 為西元1992年9 月29日公開之美國第5,151,047 號
    「CONNECTOR FOR CONNECTON TO A CELLUAR TELEPHONE」專
    利案；證據6 為西元1991年6 月11日公開之美國第5,022,86
    1 號「ROTARY ANTENNA CONNECTOR」專利案。
  (二)系爭專利申請專利範圍第1 項之銜接頭、外殼、端子、內螺
    紋段等構造分別等同於證據2 所揭之銜接頭、外殼、端子、
    內螺紋構造；又系爭專利申請專利範圍第1 項之外殼、抵掣
    面、墊圈、端子、插設端、彈性元件、墊片等構造亦分別等
    同於證據3 之接頭外殼、凹環、凸緣、接頭本體、爪狀接頭
    、波浪形彈片、華司等構造；再者，系爭專利之彈性元件係
    抵靠在墊圈與墊片之間，亦等效於證據3 之波浪形彈片頂撐
    在華司與凸緣間，故組合證據2及3足以證明系爭專利申請專
    利範圍第1 項係運用申請前既有之技術或知識，而為熟習該
    項技術者所能輕易完成且未能增進功效，不具進步性。
  (三)系爭專利申請專利範圍第2 項所述第1 項之彈性元件為一彈
    簧之設計，已為證據5 或6 之彈簧所揭露；申請專利範圍第
    3 項所述第1 項之外殼端緣施以滾壓加工之有效範圍係可因
    應使用上之鬆緊需求而遞減、增加者，亦等效於證據2 第62
    頁連結器所標示外殼D 上預留有讓墊片E 活動之空隙F ，故
    系爭專利申請專利範圍第2 項及第3 項亦不具進步性。
  (四)原告雖稱：系爭專利另有一件被舉發N01 號（參本院卷第20
    至24頁），該N01 案之審定主文為舉發不成立，其審定書第
    4 頁第28行以後至第5 頁第1 至10行所述，被告係認定本案
    的彈性元件32與引證前案（即N01 案之證據4 ）的磨擦套環
    15並不相同，而且認定本案專利說明書所述的先前技術已有
    記載引證前案的相關結構，自於專利案初審審查階段已予考
    量…，然，本案N02 之審查法理卻與N01 案相違背，被告竟
    然認為證據3 （88年2 月21日公告之第00000000號「BNC 接
    頭結構改良」新型專利案，下同）的波浪形彈片63與系爭專
    利的彈性元件32相同，進而認定系爭專利與證據3 相同，顯
    有不當云云。惟查：
　　系爭專利另案之舉發案（N01 案）專利舉發審定書所引用之
    證據4 係92年1 月1 日公告之第00000000號「天線接頭結構
    改良」新型專利案，與本案證據3 並不相同，況N01 案舉發
    證據均未揭露有相當於系爭專利之彈性元件構造，與本案之
    案情不同，尚難比附援引，執為本件應為舉發不成立之論據
    。
五、綜上，原告所述，為不可採。系爭專利有違其核准時專利法
    第98條第2 項規定，堪予認定。從而，被告所為本件舉發成
    立，撤銷系爭專利權之處分，並無不法，訴願決定予以維持
    ，亦無不合。原告徒執前詞，訴請撤銷，為無理由，應予駁
    回。至原告於訴願階段始向被告提出之系爭專利申請專利範
    圍修正本，並非原處分範疇，自非訴願階段所得審究者，併
    予指明。
六、兩造其餘攻擊防禦方法均與本件判決結果不生影響，故不逐
    一論述，併此敘明。
據上論結，本件原告之訴為無理由，依行政訴訟法第218 條、民
事訴訟法第385 條第1 項前段、行政訴訟法第98條第1 項前段，
判決如主文。
中　　華　　民　　國　　96　　年　  10　　月　 24  　 日
                        第二庭審判長法  官　徐瑞晃
                                    法  官  畢乃俊
                                    法　官  陳金圍
上為正本係照原本作成。
如不服本判決，應於送達後20日內，向本院提出上訴狀並表明上
訴理由，如於本判決宣示後送達前提起上訴者，應於判決送達後
20日內補提上訴理由書（須按他造人數附繕本）。
中　　華　　民　　國　　96　　年　  10　　月　 24  　 日
                                    書記官  陳可欣
